【裁判字號】    90,上易,1041
【裁判日期】    900430
【裁判案由】    侵占
【裁判全文】
臺灣高等法院刑事判決                            九十年度上易字第一四一號
    上  訴  人
    即  被  告  甲○○
右上訴人因侵占案件，不服臺灣板橋地方法院八十九年度易字第一九四八號，中華民
國九十年二月一日第一審判決（起訴案號：臺灣板橋地方法院檢察署八十九年度偵字
第六八九八號）提起上訴，本院判決如左：
    主  文
原判決撤銷。
甲○○無罪。
    理  由
一、公訴意旨略以：被告甲○○於民國八十七年十二月二十二日，在台北市○○路三
    三七號，向順風交通企業股份有限公司（以下簡稱順風公司），租用車牌號碼Ｂ
    九─八四七營業小客車一輛，租金為每日新台幣（以下同）壹仟元，每五日須繳
    納一次，租期至八十九年六月二十一日止。詎被告竟意圖為自己不法之所有，於
    取得上開車輛及行車執照後，即變易持有為所有之意思，將上開車輛及行車執照
    侵占入己，且未依約支付租金，迄八十八年十二月三十一日止，計積欠租金參拾
    柒萬零參佰貳拾肆元，經順風公司終止租約並再三催討，均置之不理，並拒絕返
    還上開車輛及行車執照，因認被告涉有刑法第三百三十五條第一項之侵占罪嫌等
    語。
二、本件公訴人認被告涉嫌犯罪，係以告訴人順風公司之指訴，並有被告與順風公司
    簽訂之租賃契約書、順風公司終止租約之存證信函及掛號郵件收件回執影本附卷
    可稽，且參酌被告自始即未付租，又未主動與順風公司聯絡，復不返還車輛及行
    車執照，為其論據。訊據被告堅決否認有侵占上開車輛及行車執照犯行，並辯稱
    ：伊與順風公司係簽訂租送契約，租期屆滿車輛歸伊所有。租用後車輛時有故障
    ，伊工作所得均支付維修費用，且曾與他人爭吵，受傷住院，故無法如期繳納租
    金。伊除於簽約時繳納肆仟元外，並於八十八年四月十日、十二日、六月十四日
    、三十日、七月二十二日、二十三日、二十六日、二十七日、九月二十九日、十
    月二日，均有支付租金，並非未付分文。又伊於八十八年十一月間因積欠丙○○
    修車費用壹萬捌仟元，丙○○強索捌萬餘元，伊不願支付，車輛遂遭丙○○強行
    扣留，致伊無法開車營運，並未侵占等語。
三、按犯罪事實應依證據認定之，無證據不得推定其犯罪事實，又不能證明被告犯罪
    者，應諭知無罪之判決，刑事訴訟法第一百五十四條、第三百零一條第一項分別
    定有明文。次按犯罪事實之認定，應憑證據，如未能發現相當證據，或證據不足
    以為證明，即不能以推測或擬制之方法，以為裁判之基礎，有最高法院四十年台
    上字第八六號判例可資參照。且認定犯罪事實所憑之證據，雖不以直接證據為限
    ，間接證據亦包括在內，然而無論直接證據或間接證據，其為訴訟上之證明，須
    於通常一般之人均不致有所懷疑，而得確信其為真實之程度者，始得據為有罪之
    認定，倘其證明尚未達到此一程度，而有合理之懷疑存在而無從使事實法院得有
    罪之確信時，即應由法院為諭知被告無罪之判決，此為最高法院七十六年台上字
    第九八六號判例所揭示意旨。
四、經查，被告雖未按時繳納租金，時有拖欠，惟仍有陸續繳納租金至八十八年五月
    份。因被告繳納租金並不正常，經順風公司徵詢被告有無意願繼續租車，因被告
    表達意願，故順風公司仍同意繼續出租予被告。直至被告通知順風公司因積欠修
    車費用車輛被丙○○扣住，租金亦無力繳納，順風公司不願再拖延，方委請律師
    於八十九年一月十七日發信函終止租約，並催討欠租及返還車輛，被告雖能聯絡
    上，惟始終無法解決，順風公司因而提出侵占告訴。被告是從八十八年十一月以
    後即未再繳納任何一次租金，故順風公司認為被告有侵占車輛意圖。順風公司於
    八十九年三月間提出侵占告訴後，被告又陸續前來繳納租金，又已繳納陸萬餘元
    。據順風公司瞭解，車輛確實被丙○○取去，被告並未將車輛作其他處分，順風
    公司有對丙○○另案提出刑事告訴等情，業據告訴人順風公司代理人乙○○於本
    院審理時陳明在卷，並有計程車租賃契約書、律師終止租約函、掛號郵件收件回
    執影本附卷可憑（見偵查卷第五至八頁）。又被告所租用車輛，於八十八年十一
    月間為他人扣留時，曾電請友人謝宏榮協助搭載至台北縣警察局三重分局光明派
    出所報案等情，復據證人謝宏榮於原審結證屬實（見原審卷第六四頁），又上開
    車輛確為他人改以聯合名義使用營業，並有車輛照片四張在卷可稽（見原審卷第
    七一頁），雖原審函請台北縣警察局三重分局查明結果，該分局光明派出所並無
    被告報案資料，有該分局八十九年十二月十四日八九重警三刑字第三五一一五號
    函可據（見原審卷第八七頁），惟被告既自承與丙○○有維修車輛費用糾葛，受
    理警員若認係民事紛爭，而未列入案件登記，亦有可能，不能因此即認被告所辯
    曾報案情節為虛妄不實。對照以觀，被告所辯有支付部分租金，且上開車輛係被
    丙○○扣留情節，應可採信。則依被告所辯及告訴人代理人之指訴，可知被告雖
    有拖欠租金，惟仍大致有支付至八十八年五月份之租金，已支付達五月份，且多
    有與順風公司聯絡，公訴人認被告租車後從未付租，復未與順風公司聯絡，即有
    誤會。且順風公司於被告拖延及欠租情形之下，仍同意被告續租，並未終止租約
    。及至車輛為丙○○取去，經被告通知後，順風公司顧及權益受損，方委請律師
    於八十九年一月十七日以信函通知被告終止租約，難認被告自始即無意付租，而
    侵占車輛營業使用。而車輛係被他人違反被告之意願取去，雖順風公司終止租約
    ，被告亦無從返還車輛，又被告既未將車輛處分，亦難認被告有何不法所有之意
    圖，並遂行侵占行為。是被告辯稱伊未侵占一節，應堪採信。公訴人所舉證據，
    不足以證明被告有侵占犯行。此外，本院復查無其他積極證據足資證明被告有公
    訴人所指侵占犯行，不能證明被告犯罪，揆諸首揭說明，應諭知被告無罪之判決
    。
三、原審未能詳為勾稽，遽為被告有罪之判決，自非允洽。被告上訴意旨否認犯罪，
    指摘原判決不當，為有理由，應由本院撤銷改判，諭知被告無罪之判決。
據上論斷，應依刑事訴訟法第三百六十九條第一項前段、第三百六十四條、第三百零
一條第一項，判決如主文。
本案經檢察官楊楚猛到庭執行職務。
中      華      民      國      九十      年      四    月    三十      日
                              臺灣高等法院刑事第二十庭
                                  審判長法  官  葉  麗  霞
                                        法  官  林  勤  綱
                                        法  官  李  錦  樑
右正本證明與原本無異。
不得上訴。
                                        書記官  郭  台  發
中      華      民      國      九十      年      五    月      一      日


司法院資訊處製作；財團法人民間司法改革基金會備份。
